【裁判字號】    91,上易,395
【裁判日期】    920225
【裁判案由】    分配表異議之訴
【裁判全文】
臺灣高等法院臺中分院民事判決       九十一年度上易字第三九五號
      上  訴  人  壬○○○
                  己○○
                  庚○○
                  子○○○
                  辛○○
                  丁○○○
                  戊○○○
      訴訟代理人  癸○○
      複 代理 人  乙○○
      法定代理人  甲○○
      訴訟代理人  丙○○
右當事人間分配表異議之訴事件，上訴人對於中華民國九十一年八月十六日台灣台中
地方法院九十一年度訴字第三六五號第一審判決提起上訴，本院判決如左：
    主    文
上訴駁回。
第二審訴訟費用由上訴人負擔。
    事    實
甲、上訴人方面：
一、聲明：
（一）原判決關於駁回上訴人在第一審新台幣（下同）貳拾貳萬肆仟玖佰參拾陸元部
      分之訴暨命負擔該部分訴訟費用之判決均應廢棄。
（二）右廢棄部分，上訴人應分配貳拾貳萬肆仟玖佰參拾陸元。
二、陳述：除與原判決相同者，茲引用外，補稱：
（一）依據民法之所規定：「非主物之成分，常助主物之效用者，而同屬於一人者，
      為從物」，此乃民法第六十八條第一項所定之明文，今系爭增建物與原所有物
      所構成者，均為相同之成分，足證，其絕非從物，至為明白，此乃其一；再者
      ，加蓋物往往範圍遼闊，面積極為龐大，甚至有的樓梯、廁所、衛浴、廚房均
      安置其中，反而原保存登記部份範圍極少，實難斷言何為主從？這其中之分別
      僅僅為前者未為保金登記，而後者，具保全登記而已，此乃物權登記法則在地
      政機關，以及建管機關行政管理所造成之現象，實在無所謂主從之關係，進一
      步來講，也僅是因無獨立出入口，兩者合而為一體之使用而已，此乃其二；退
      而言之，若當事人蓄意在執行之前，以簡單之木板相互隔開，並在各層樓鑿開
      一洞口，且使用簡單之迴旋樓梯做為進出，如此簡單花費，就視如非抵押權效
      力所及？倘主建物之衛浴樓梯廚房均安置其中（這極常有的事）主建物反不能
      為合理之使用，莫非主建物反變成加蓋物之從物，此種法理粗糙簡單不具道理
      ，此其三也；民法第六十八條所定，均指稱動產，絕無不動產之概念存在，且
      符合民法第八百十二條之動產與不動產之附合理論，不動產之所有人，取得動
      產所有權，但法理上並無所謂不動產與不動產之附合理論，無所謂事後新建之
      不動產被原不動產附合而消失所有權之道理，此其四也。
（二）再者，屬人的執行各義，得就債務人所有各處之財產（只要不超量執行之情下
      ），均得為執行，不論有無獨立門戶或分散於各處，均無不可；從而可知，分
      別鑑價，顯示物的屬性，誠然有所不同，當屬債務人之不同所有物，並就執行
      名義之必要性得合併拍賣，例如支付命令得就債務人Ａ、Ｂ二棟所有之房地為
      執行，而抵押權裁定，僅能就抵押權所在之Ａ棟房屋及附屬之加蓋物為執行，
      因此分別鑑價，乃是分別查封後之執行程序，而分別查封，顯係債務人分別所
      有物，而合併拍賣，乃是為了達到標的物原本使用之完整性所必要，此程序之
      合理原則並無概念，抵押權效力所及之意義，如前述執行Ａ、Ｂ兩棟，亦可分
      別鑑價合併拍賣，實務上例子甚多，不勝枚舉，從而可知，抵押債權範圍從抵
      押權設定契約書中，均載明有一定之面積與範圍，況且物權須以登記為效力，
      抵押權為物權之一種，抵押權設定契約書或登記簿謄本中，無不載明建物若干
      面積，範圍為何，並依公告之方法，予不特定之人士，得以知悉，產生公示效
      果，而抵押債權之受償優先效力，乃得以確定。因此，債務人嗣後所興建之加
      蓋物絕非抵押債權效力所及，至為明白。進者，誠如狀前所敘，併付查封之必
      要性，其目的是增加拍賣物之價值，而不至於影響抵押債權之受償，並使拍賣
      物得以完整呈現原本之使用，目的是拍賣程序進行當中，抵押物不至於遭致無
      人應買之困境，並不意謂著併付查封，併付拍賣就指稱抵押權效力所及，妥實
      一大誤解，且以有無獨立門戶方為抵押權效力來認定，確實一大扭曲，目前實
      務上銀行實施抵押權之作法，無不以提示支付命令或確定判決，並檢附有關抵
      押權證明之有關文件，聲請執行，並就不足部份聲明願以普通債權參與分配，
      實例上已極顯少僅侍抵押權裁定為執行，其目的不但為避免受償不足，且為了
      因此得發債權憑證，以待日後發現債務人之其他財產，得以逕為執行，免重複
      繳納執行費之困擾，另外一個原因，是避免來日時效消滅之前，得以提示重發
      債權憑證而已，今執行法院竟因查封併付拍賣之關係，視如抵押權效力所及，
      誠屬一大謬誤。
（三）依據民法第八百七十七條以及辦理強制執行應行注意事項第四十二項第三款所
      揭．加以說明：民法第八百七十七條為實體法之主要精神與程序依據，這當中
      主要的在於強調土地所有權人於抵押後，再行營造之建物，不論是加蓋物、擴
      建物、獨立建物，亦不論其建物是否合法、非法、有無保存登記，更不論建物
      是否繼續持有或業經移轉他人，抵押權人得併付拍賣，但對價金，無優先受償
      之權，以符合債務人之財產為全體債權人之共同擔保之法意，並合公平原則，
      且無害各權利人之受償，同時不礙抵押權人之受償利益，要知抵押設定後，其
      債權擔保範圍已成定型，其事後增加之財產，只要不影響其既有財產之受償即
      可，實沒有必要擴充並增加其擔保之利益。至於注意事項第四十二項第三款之
      前段，當中「除應認為是抵押物之從物」這句話所敘，是除了原本建物之從物
      ，即建物內所增加之設施，如增加衛浴、鐵窗、隔間等之外，很顯然的不在指
      稱擴建建築物。「或添附而成為建築物之一部者外」，而添附，是動產與動產
      之所有權消滅關係之用詞，以及動產與不動產附合理論之用詞，其範圍均係指
      動產之意義，也就是從物與添附物均係指動產，這當中尚有從物為抵押效力所
      及，添附物卻有不同，已如前敘不另贅言，因此，除了這部份外，「執行法院
      於必要部份及其營造、擴建或增建部份，分別估定價格，並核定其拍賣最低價
      額后一併拍賣之，但抵押權人就營造、擴建或增建部份無優先受償之權」。所
      謂無優先受償之權，即意謂著非抵押權效力所及之意，從中亦可看出不論獨立
      的、相連結的，均應一併估價，合併拍賣，與民法第八百七十七條理論相互吻
      合，實無分軒輊，毫無異同之處，因此，分別估價己經說明一件事情，就是絕
      非抵押權效力所及，否則即為從物、添附物，頂多為合併估價，合併拍賣，增
      加其抵押物之價值，此時才有抵押權效力所及之問題，因此若把系爭增建物，
      解釋為從物、添附物，那就當合併估價，一併拍賣，實無用分別之必要，灼然
      甚明。
（四）再而言之，學者多認為借貸雙方於設定抵押權之初，恒以抵押物之價值為標準
      ，估定抵押價額，再予放款，俟後，抵押人所增加興建之擴建物，應不受抵押
      權之拘束，且依法而言，抵押物減少，抵押權人可請求抵押人恢復原狀，或提
      出與減少價額之相當擔保，而法律之精神，貴在公平，抵押人事後另增加之財
      產，自不容許為舊債權之擔保（抵押權），否則即有害其他債權人之利益，且
      影響抵押人融資之流通，對社會經濟誠非所宜，如此，對抵押權人過度之保護
      ，即侵害他債權人之利益，因此，基於各債權人之平等原則，以及各債權人分
      擔損失之法律精神，除了實體法上有擔保債權或優先債權者外，債權人地位應
      予全部平等，以達到債務人之總財產，為全體各債權人之共同擔保，乃符法制
      ，因此，債務人設定扺押後，所增加之財產，絕不能認為抵押債權效力所及，
      當屬於普通債權之範圍，今被上訴人亦自承系爭擴建物為設定抵押後所興建，
      且於事後未嘗給予借貸之融通，而債務人新增之財產竟被視為舊債權之擔保，
      是否合理？不問可知。綜上所述，足證，有無獨立門戶、擴建物、增建物，甚
      至使用上合而為一之獨立建物，上訴人認為均非抵押權效力所及，除了從物、
      添附物這些動產之外，蓋不屬於抵押權之範圍，抵押權人不得優先受償，且須
      踐行強制執行法第三十二條第一項之程序原則，方得列入參加分配。
三、證據：援用原審所提證物。
乙、被上訴人方面：
一、聲明：如主文所示。
二、陳述：除與原判決相同者，茲引用外，補稱：
（一）基於「物權標的物特定主義」，必須係一獨立之物，始得為物權之客體者，若
      非獨立之物，自無從成為物權之客體。而增建物是否為獨立之物而得為物權之
      客體，則應以其是否已具有「構造上之獨立性」及「使用上之獨立性」為其判
      斷標準。準此，增建物如同時具有「構造上之獨立性」及「使用上之獨立性」
      ，該增建物即為獨立之建物而得為物權之客體；反之，增建物若不具「構造上
      之獨立性」及「使用上之獨立性」，或雖具「構造上之獨立性」但不具「使用
      上之獨立性」者，則不具獨立物之特性，自不得獨立為物權之客體。
（二）承前所述，增建物若不具「構造上之獨立性」及「使用上之獨立性」，不得獨
      立為物權之客體，原有建築物所有權之範圍因而擴張及於該增建物。若增建部
      分已具構造上之獨立性，但未具有使用上之獨立性而常助原有建築物之效用者
      ，該增建物即為原建築物之「附屬物」，該「附屬物」既因附屬於一建築物，
      喪失獨立性，其所有權應歸於消滅，被附屬之建築物所有權之範圍因而擴張及
      於該「附屬物」。
（三）本事件系爭增建物部分係位於台中市○○區○○路五０九巷一九三號之建物（
      以下簡稱主建物）之後，與主建物共用牆壁、樑柱，且與主建物完全相通，其
      二、三、四樓為臥房，五樓為鐵皮屋置放冷氣空調，該等增建物出入均須利用
      主建物之樓梯，而其一樓主建物後面原有後門通往防火巷供逃生之用，蔣淑美
      於防火巷上加蓋仍保留後門，亦係供逃生之用，然其防火巷兩端均為鐵欄杆所
      封住，並堆置物品無法出入，原一樓主建物無廁所、衛浴，一樓增建物內則隔
      有一廁所、衛浴及部分空間可堆放物品，業經原審會同兩造至現場勘驗屬實。
      此增建物之一、二、三、四樓既無與原建物可資區別之標識，亦無獨立之出入
      通路或樓梯，且係與原建物作一體之使用，自不具構造上及使用上之獨立性。
      而該增建之第五層樓並無獨立之樓梯或出入通路，且係供作冷氣空調設備置放
      使用，顯見其係輔助原建物之用，非具有使用上之獨立性而為原建物之附屬物
      甚明。準此，因系爭增建物未具獨立物之性質，承前說明，原有建築物所有權
      之範圍自應擴張及於系爭增建物。
（四）再者，抵押權係支配標的物之交換價值，以確保債務清償為目的之價值權，故
      其標的物之範圍與所有權之標的物範圍自應屬同一。而蔣淑美以其所有之台中
      市○○區○○段五一五之八地號及其上門牌號碼台中市○○區○○路五０九巷
      一九三號之建物設定最高限額抵押權與被上訴人，系爭增建之部分未具獨立物
      之性質，依前揭說明，上開設定抵押權與被上訴人之建築物之所有權之範圍擴
      張及於系爭增建物，因抵押權之支配範圍既與所有權者同，則被上訴人抵押權
      之範圍亦隨之擴張而及於系爭增建物。且該等增建物究在抵押前或抵押後所建
      ，有無辦理登記，在所不問，均應為抵押權效力之所及。
（五）末者，土地或建築物設定抵押權後，抵押人於原建築物再行擴建或增建者，如
      可認為係抵押物之從物，或因添附而成為抵押物之一部者，抵押權人就該從物
      、擴建及增建部分，有優先受償之權，辦理強制執行事件應行注意事項第四十
      二條第三款定有明文，基此，因添附而成為抵押物之一部之增建物，依本條之
      規定而為抵押權效力之所及，而系爭增建物係由抵押物之所有人所增建且未具
      獨立物之性質而成為抵押物之一部，依本條款規定之意旨，自當為抵押權效力
      之所及。綜上所陳，請鈞院駁回上訴人之請求，以明法治。
三、證據：除援用原審所提證物外，補提出大甲分行設定不動產抵押權報告表、大甲
    分行設定不動產抵押物價值核算表各二紙為證。
丙、本院依職權調閱台灣台中地方法院九十年度民執二字第四九六三號民事執行卷宗
    。
    理    由
一、本件上訴人起訴主張：原審法院九十年度民執二字第四九六三號返還借款強制執
    行事件，就債務人蔣淑美所有如附表所示不動產拍賣所得之金額為肆佰玖拾萬元
    ，其中附表建物部分編號二號所示建號四三九０號未保存登記增建部分之系爭增
    建物，因係債務人蔣淑美於抵押權設定後所興建，有獨立之門戶，可供單獨出入
    ，且被上訴人就該部分建物並未設定抵押權，自非抵押權效力所及，又主物及從
    物之概念及民法第八百十二條之附合理論係指動產與不動產之附合理論，並無所
    謂不動產與不動產之附合理論，故無所謂事後新建之不動產被原不動產附合之理
    ，是被上訴人就該部分建物拍賣所得之價金壹佰柒拾萬元應無優先受償權。又已
    故之郭景清為蔣淑美之普通債權人，上訴人則為郭景清之繼承人，系爭增建物之
    拍賣價金壹佰柒拾萬元，因被上訴人於強制執行中，雖對加蓋物為查封，惟並未
    就所分配不足部分願以普通債權之名義參與分配，顯係無所請求，即被上訴人未
    踐行強制執行法第三十二條第一項之程序，完全以優先債權之意思行之，執行法
    院自不得將被上訴人該等未分配不足部分列入分配，是壹佰柒拾萬元價金，經分
    擔執行費用後尚有壹佰陸拾柒萬參仟貳佰零玖元，則應悉數分配予上訴人所有，
    惟為求訴訟經濟，免除額外之負擔，僅就增建物樓下地面層加建部分，面積十七
    點六八公尺，有獨立之出入口之事實，提起本件上訴，爰訴請判決如聲明所示。
    （本件上訴人起訴主張台灣台中地方法院九十年度民執二字第四九六三號強制執
    行事件，就拍賣債務人增建之不動產部分所得價金壹佰柒拾萬元，不准列入被上
    訴人抵押債權優先受償，經原審駁回上訴人之訴後，上訴人僅就其中貳拾貳萬肆
    仟玖佰參拾陸元部分提起本件上訴，其餘部分業經確定。）
二、被上訴人則以：被上訴人與原所有權人蔣淑美簽訂抵押權契約書及其他特約事項
    之第六款約定：「本件擔保物之土地及房屋之抵押權範圍，包括該土地之地上物
    、附屬建物及附屬該房屋之全部設備」，系爭增建物部分，位於主建物後面，與
    主建物共用牆壁、樑柱，且與主建物完全相通，兩者無任何區隔之建造或其他可
    資區別之境界標識存在，其二、三、四、五樓增建物出入，均須利用主建物之樓
    梯，欠缺使用上及構造上之獨立性，絕非獨立之建物，確為輔助主建物之用，其
    一樓主建物後面原有後門通往防火巷供逃生之用，債務人於防火巷上加蓋仍保留
    後門，亦係供逃生之用，然其防火巷兩端均為鐵欄杆封住，顯非與外部相通之門
    戶，原一樓主建物無廁所、衛浴，一樓增建物內隔有一廁所、衛浴及部分空間可
    堆放物品，顯係輔助主建物之效益，實無獨立使用之經濟效用，確屬常助於主建
    物功效之從物，所以增建部分賣得之價金，當然為抵押權效力所及；又被上訴人
    以債權憑證依法聲請強制執行債務之不動產，對於拍定不動產之任何部分價金，
    當然有受償之權利，被上訴人為免於強制執行中接獲通知陳報抵押權徒增執行程
    序繁複，於聲請強制執行時一併附帶陳明優先抵押權，並附上抵押權證明，事屬
    實務之常態，上訴人所主張被上訴人就不足優先債權部分未改以普通債權參與分
    配，實不可採等語置辯。
三、經查：被上訴人係附表編號一所示主建物之第一順位抵押權人，其執債權憑證為
    執行名義（原執行名義為本院八十八年度促字第四二八五四號確定支付命令），
    聲請台灣台中地方法院以九十年度民執二字第四九六三號返還借款執行事件，就
    訴外人即執行債務人蔣淑美所有上開房地予以強制執行，並同時實行抵押權。原
    審法院執行處將該等房地及附表編號二號所示系爭增建物分別估定價格，一併予
    以拍賣，拍賣所得價金合計肆佰玖拾萬元。台灣台中地方法院原將被上訴人以陸
    佰陸拾萬元及自八十七年十一月三十日起算之利息、違約金之抵押債權列為分配
    表中之優先權優先受償，並定期於九十一年一月二十三日實行分配，惟因併案執
    行債權人即上訴人之繼承人郭景清認被上訴人就系爭增建物並未設定抵押權，故
    對該部分拍賣所得價金壹佰柒拾萬元應無優先受償權，而提出書狀聲明異議，台
    灣台中地方法院民事執行處因異議未終結而暫未分配之事實，為兩造所是認，並
    經本院依調取台灣台中地方法院九十年度民執二字第四九六三號返還借款民事執
    行卷宗查閱無訛，自堪信為真實。
四、又以被上訴人就主建物辦理抵押權設定登記時，並未將系爭增建物一併予以登記
    ，且該系爭增建物係被上訴人之抵押權設定後再行增建等情，為兩造所不爭執，
    並有他項權利證明書及抵押權設定契約書各一份附於上開執行卷可稽，上訴人主
    張系爭增建物之地面層樓有獨立之門戶，可供單獨出入，就此部分建物並未設定
    抵押權，自非抵押權效力所及，是被上訴人就此部分建物拍賣所得之價金（面積
    十七點六八公尺，價金貳拾貳萬肆仟玖佰參拾陸元）應無優先受償權，是本件兩
    造爭執之重點，在於系爭增建物之地面樓層是否為被上訴人所設定之第一順位抵
    押權效力所及？經查：
（一）按所有人於原有建築物之外另行增建者，如增建部分與原有建築物無任何可資
      區別之標識存在，而與之作為一體使用者，因不具構造上及使用上之獨立性，
      自不得獨立為物權之客體，原有建築物所有權範圍因而擴張，以原有建築物為
      擔保之抵押權範圍亦因而擴張。倘增建部分於構造上及使用上已具獨立性，即
      為獨立之建築物，苟其常助原有建築物之效用，而交易上無特別之習慣者，即
      屬從物，而為抵押權之效力所及。若增建部分已具結構上之獨立性，但未具使
      用上之獨立性，而常助原有建築物之效用者，則為附屬物。其使用上既與原有
      建築物成為一體，其所有權應歸於消滅，被附屬之原有建築物所有權範圍，因
      而擴張，抵押權之範圍亦同。是從物與附屬物在概念上雖有不同，但均為抵押
      權效力所及，則無二致。
（二）附表編號二號所示增建建物部分中之地面樓層係位於主建物後面，與主建物共
      用牆壁、樑柱，且與主建物完全相通，而主建物後面原有後門通往防火巷供逃
      生之用，債務人於防火巷上加蓋仍保留後門，然亦係供逃生之用，且其防火巷
      兩端均為鐵欄杆所封住，並堆置物品無法出入，原一樓主建物無廁所、衛浴，
      一樓增建物內隔有一廁所、衛浴及部分空間可堆放物品等情，已經原審法院會
      同兩造至現場勘驗屬實，製有勘驗筆錄（見原審卷第三四、五一頁）在卷可憑
      ，且台灣台中地方法院民事執行處前開執行事件為查封行為時，亦囑託台中市
      中正地政事務所勘測所繪制之建物測量成果圖附卷可參。準此可知，主建物地
      面樓層後方之系爭增建物，既無與主建物可資區別之標識存在，亦無獨立之出
      入通路或樓梯，且係與原建物作一體之使用，自不具構造上及使用上之獨立性
      ，難認係具有獨立經濟價值之不動產，應認原有建築物所有權之範圍及以之為
      擔保之抵押權範圍均因而擴張及於此部分增建物。上訴人主張系爭增建物具有
      使用上之獨立性云云，實無可採。
（三）復按主建物、附屬物之關係，非依當事人意思之解釋為之，而應依客觀兩物之
      經濟結合，以為決定，即土地及建築物設定抵押權後，抵押人始於原建築物再
      行增建者，如經認為係抵押物之從物或附屬物而為抵押物之一部，亦應解為抵
      押權效力所及，不以抵押權設定時即須存在為限。又另本件增建物與主建物間
      所有權歸屬之探討，因增建物並不具有構造上及使用上之獨立性，自不得獨立
      為物權之客體，故與民法上主物、從物及添附（此係探討具有獨立物權之二客
      體之關係及所有權歸屬之問題）之概念均渺不相涉，不可混為一談。查，系爭
      增建物於被上訴人就主建物辦理抵押權設定登記時雖尚未存在，而係設抵押權
      設定後始由抵押人再行增建，然該增建物中地面樓層部分既因不具構造上及使
      用上之獨立性，則揆之前揭說明，自不能認係具有獨立經濟價值之建築物，又
      其使用上既與主建物成為一體，則其所有權應歸於消滅，被附屬之原建物所有
      權及抵押權範圍即因而同擴張及於該系爭增建物，是系爭增建物自為被上訴人
      所設定之第一順位抵押權效力所及。
（四）從而，系爭增建物中之地面樓層部分於被上訴人就主建物辦理抵押權設定登記
      時，雖未一併予以登記，且係抵押權設定後始由抵押人再行增建，然仍為抵押
      權效力所及。是上訴人主張該系爭增建物係被上訴人之抵押權設定後所興建，
      有獨立之門戶，可供單獨出入，非原建物之從物，且被上訴人就該部分建物並
      未設定抵押權，非抵押權效力所及云云，尚乏依據，難以憑採。
五、綜上所陳，本件上訴人主張系爭增建物中地面樓層之部分並非主建物之附屬部分
    ，非抵押權效力所及，被上訴人就台灣台中地方法院民事執行處九十年度民執二
    字第四九六三號返還借款強制執行事件，對系爭增建物地面樓層拍賣所得價金貳
    拾貳萬肆仟玖佰參拾陸元，並無優先受償權云云，實不足採，已如前述。故上訴
    人提出本件上訴，求為命台灣台中地方法院九十年度執二字第四九六三號強制執
    行事件，就拍賣執行債務人系爭增建物中地面樓層部分所得價金貳拾貳萬肆仟玖
    佰參拾陸元，不准被上訴人列為分配表中之優先權債權優先受償，應悉數分配予
    上訴人，為無理由，應予駁回。原審為上訴人敗訴之判決，並無不合，上訴意旨
    指摘原判決不當，求予廢棄改判，為無理由，應予駁回。
六、本件事證已經明確，兩造其餘攻擊防禦方法及舉證，與本件判決結果均不生影響
    ，不另贅敘。
七、據上論結，本件上訴為無理由，依民事訴訟法第四百四十九條第一項、第七十八
    條，判決如主文。
中      華      民      國    九十二    年      二      月    二十五    日
~B1民事第五庭審判長法  官  黃永泉
~B2                法  官  翁芳靜
~B3                法  官  蔡秉宸
右為正本係照原本作成。
不得上訴。
~B                書記官  蕭玉真
中      華      民      國    九十二    年      二      月    二十六    日
                                                                        Ｂ


司法院資訊處製作；財團法人民間司法改革基金會備份。
